ACORDAO-COMPLETO-2551937

ACÓRDÃO 5474/2022 ATA 32/2022 - SEGUNDA CÂMARA

VISTOS, relatados e discutidos estes autos em que se aprecia ato de concessão de aposentadoria em favor de Maria Izabel Raso Tafuri no cargo de professora do magistério superior da Fundação Universidade de Brasília,
ACORDAM os Ministros do Tribunal de Contas da União, reunidos em Sessão da Segunda Câmara, diante das razões expostas pelo Relator, com fundamento no art. 71, III, da Constituição Federal, nos arts. 1º, V, e 39, II, da Lei 8.443/1992 e nos arts. 1º, VIII, 259, II, 260, § 1º, e 262 do Regimento Interno do TCU, em:
9.1. considerar ilegal o ato de concessão de aposentadoria em favor de Maria Izabel Raso Tafuri, negando-lhe o registro (Ato n. 28052/2018; peça 3) ;
9.2. dispensar o ressarcimento das quantias indevidamente recebidas de boa-fé pelo responsável, consoante o Enunciado 106 da Súmula de Jurisprudência deste Tribunal; 
9.3. determinar à Fundação Universidade de Brasília que:
9.3.1. comunique à interessada sobre a presente deliberação, alertando-a de que o efeito suspensivo proveniente da interposição de eventuais recursos junto a este Tribunal não a eximirá da devolução dos valores percebidos indevidamente após sua notificação, caso os recursos não sejam providos;
9.3.2. encaminhe ao Tribunal o comprovante da data em que a interessada tomou ciência desta deliberação;
9.3.3. na hipótese de desconstituição da decisão judicial que tem amparado o pagamento da parcela impugnada nos autos do Mandado de Segurança 26.156 MC/DF, em trâmite no Supremo Tribunal Federal, adote as medidas administrativas necessárias à supressão da rubrica;
9.4. notificar, a respeito deste acórdão, a Fundação Universidade de Brasília e, nos termos da Questão de Ordem 4/2011, aprovada pelo Plenário em 8/6/2011, o Departamento de Assuntos Extrajudiciais da Advocacia-Geral da União e a Consultoria Jurídica deste Tribunal, para acompanhamento do Mandado de Segurança 26.156 MC/DF, em trâmite no Supremo Tribunal Federal.

APOSENTADORIA. Atos de Aposentadoria de MARIA IZABEL RASO TAFURI da unidade emissora Fundação Universidade de Brasília.

Segunda Câmara

Fundação Universidade de Brasília.

3. Interessados/Responsáveis:
3.1. Interessado: Maria Izabel Raso Tafuri (XXX.338.056-XX).

13.1. Ministros presentes: Bruno Dantas (Presidente), Aroldo Cedraz e Antonio Anastasia (Relator).

ANTONIO ANASTASIA

Trata-se de ato de concessão de aposentadoria em favor de Maria Izabel Raso Tafuri, no cargo de professora de ensino superior, emitido pela Fundação Universidade de Brasília (UnB) .
2.	Reproduzo a seguir, com ajustes de forma, o teor principal da instrução conclusiva lavrada no âmbito da Secretaria de Fiscalização de Integridade de Atos e Pagamentos de Pessoal                                     e de Benefícios Sociais (Sefip) , cuja proposta de encaminhamento foi endossada pela direção da unidade e pelo Ministério Público de Contas (peças 5 a 7) :
 (...) 
Exame das Constatações
Ato: 28052/2018 - Inicial - Interessado (a) : MARIA IZABEL RASO TAFURI - CPF: XXX.338.056-XX
Parecer do Controle Interno: considerar o ato Legal.
Constatações e análises: 
9.1.1. Houve o registro de pelo menos uma rubrica com 'Denominação para análise pelo TCU = Decisão judicial (10289 - DECISAO JUDICIAL N TRAN JUG AP (Decisão judicial - Outros) - R$ 4.328,59) .
Justificativa do Gestor de Pessoal: Não há. Verificação efetuada no âmbito do TCU.
Análise do Controle Interno:  Não há. Verificação efetuada no âmbito do TCU.
Análise da Equipe Técnica: Ilegal
	Trata-se de Mandado de Segurança Coletivo Preventivo nº 28.819 [sic; entenda-se: MS 26.156 MC/DF] que tramita no Supremo Tribunal Federal, onde o Sindicato dos Docentes da Universidade de Brasília - ADUNB obteve decisão judicial favorável aos seus filiados no sentido de manter os percentuais alusivos ao Plano Verão (26,05%) .
	Consoante Acórdão 1614/2019-TCU-Plenário, de relatoria da Ministra Ana Arraes, devem ser absorvidas ou eliminadas da estrutura remuneratória dos servidores públicos federais, conforme o caso, o pagamento das seguintes rubricas judiciais: a) Plano Bresser (reajuste de 26,06%, referente à inflação de junho de 1987) ; b) URP de abril e maio de 1988 (16,19%) ; c) Plano Verão (URP de fevereiro de 1989, com o índice de 26,05%) ; d) Plano Collor (1990, com o índice de 84,32%) ; e) incorporação de horas extras; f) vantagem pessoal do art. 5º do Decreto 95.689/1988, concedida com o fito de evitar o decesso remuneratório em razão do reenquadramento de docentes e técnicos administrativos no Plano Único de Classificação e Retribuição de Cargos e Empregos; g) percentual de 28,86%, referente ao reajuste concedido exclusivamente aos militares pelas Leis 8.622/1993 e 8.627/1993, posteriormente estendido aos servidores civis pela Medida Provisória 1.704/1998; h) percentual de 3,17%, em função de perda remuneratória decorrente da aplicação errônea dos critérios de reajuste em face da URV (referente ao Plano Real) ; e i) percentual de 10,8%, concedido exclusivamente para proventos de aposentadoria e pensão civil.
	É evidente que não cabe ao TCU discutir ou desconstituir decisões judiciais transitadas ou não em julgado. Não pode o TCU negar a força da decisão judicial, por discordar de seus fundamentos e, muito menos, determinar o descumprimento da sentença, ainda que flagrantemente ilegal, injusta e incorreta.
	Todavia, a existência de decisão judicial ou administrativa contrária ao entendimento do TCU não impede a apreciação do ato para fins de registro. Em apreciação de atos de pessoal, o TCU pode manifestar entendimento diferente do declarado por outras instâncias do Poder Judiciário ou da Administração Pública, inclusive mediante o julgamento pela ilegalidade dos atos de aposentadoria amparados por decisão judicial.
	O TCU exerce a sua jurisdição independentemente das demais instâncias. O Tribunal possui competências próprias e privativas, estatuídas pela Constituição Federal e pela sua Lei Orgânica, inexistindo vinculação entre o processo do TCU e outro versando sobre idêntica matéria no âmbito do Poder Judiciário ou da Administração Pública.
	Portanto, o TCU pode promover apreciação de mérito pela ilegalidade de ato de pessoal, em posição contrária ao decidido pelo Poder Judiciário. Todavia, respeitando a instância judicial, não serão propostas por esta Unidade Técnica determinações para a supressão da parcela incorporada com amparo em decisão judicial.
	Nesse caso, por se tratar de decisão não transitada em julgado, cabe determinação ao órgão de origem que acompanhe o desfecho da decisão judicial supracitada, devendo retirar a vantagem caso a União obtenha êxito no recurso ou ela seja modificada até o seu trânsito em julgado.
9.1.2. Ato com anexo do tipo 'Sentença judicial' (Mandado de Segurança ADUnb) .
Justificativa do Gestor de Pessoal: Não há. Verificação efetuada no âmbito do TCU.
Análise do Controle Interno:  Não há. Verificação efetuada no âmbito do TCU.
Análise da Equipe Técnica: Ilegal
Jurisprudência do TCU ensina que tais valores pagos a título de URP já deveriam ter sido absorvidos pelos sucessivos planos de carreira em benefício de todas as carreiras do serviço público.
O quadro resumo de ocorrências e, quando for o caso, o detalhamento da norma legal e da jurisprudência para as inconsistências acima elencadas encontra-se no anexo II dessa instrução. 
 (...) 
CONCLUSÃO
A abrangência e a profundidade das verificações levadas a efeito fundamentam convicção de que o ato 28052/2018 pode ser apreciado pela ilegalidade, em razão das irregularidades apontadas no item Exame das Constatações desta instrução, que representam afronta à legislação e à jurisprudência de referência
PROPOSTA DE ENCAMINHAMENTO
Ante o exposto, com fundamento no art. 71, inciso III, da Constituição Federal, no art. 1º, inciso V, e art. 39, incisos I e II, da Lei 8.443/1992, no art. 260 do Regimento Interno do Tribunal de Contas da União, propõe-se: 
Considerar ILEGAL e recusar registro do ato de Aposentadoria 28052/2018 - Inicial de MARIA IZABEL RASO TAFURI do quadro de pessoal do órgão/entidade Fundação Universidade de Brasília, com base nos arts. 71, inciso III, da Constituição Federal, 1º, inciso V, e 39, inciso II, da Lei 8.443/1992 e 260, § 1º, do Regimento Interno.
Com fulcro no art. 262, caput, do Regimento Interno deste Tribunal, determinar ao órgão/entidade Fundação Universidade de Brasília que: 
no prazo de trinta dias, contados da ciência da decisão, envie a este Tribunal documentos comprobatórios de que o (a) interessado (a) cujo ato foi impugnado está ciente do julgamento deste Tribunal.
dê ciência, no prazo de quinze dias, contados da notificação, do inteiro teor desta deliberação (a) o interessado (a) , alertando-o (a) de que o efeito suspensivo proveniente da interposição de eventuais recursos junto ao TCU não o (a) exime da devolução dos valores percebidos indevidamente, caso o recurso não seja provido.
uma vez desconstituída a Ação que assegura, presentemente, o pagamento da rubrica judicial ora impugnada por esta Corte, adote as medidas administrativas necessárias à regularização do seu pagamento, promovendo, ainda, a reposição ao erário dos valores indevidamente percebidos, nos termos do art. 46 da Lei 8.112/1990, com a redação dada pela Medida Provisória 2.225-45/2001, caso a decisão judicial definitiva não venha a dispor de modo contrário.
promova a exclusão, no prazo 15 (quinze) dias, contados a partir da ciência desta deliberação, sujeitando-se a autoridade administrativa omissa à responsabilidade solidária, da rubrica apontada em face de manifesta ilegalidade, segundo entendimento pacífico do TCU, uma vez que a mesma já deveria ter sido absorvida pelos sucessivos planos de carreira.
dispense a devolução dos valores indevidamente recebidos de boa-fé até a data da ciência do órgão/entidade Fundação Universidade de Brasília, do acórdão que vier a ser proferido, com base no Enunciado 106 da Súmula da Jurisprudência do TCU.
É o Relatório.

não há

Procurador Júlio Marcelo de Oliveira.

APOSENTADORIA. UNB. PARCELA DE URP (26,05%) AMPARADA POR DECISÃO JUDICIAL LIMINAR, EM DESACORDO COM A JURISPRUDÊNCIA DO TCU. VALOR QUE JÁ DEVERIA TER SIDO ABSORVIDO PELOS REAJUSTES REMUNERATÓRIOS SUBSEQUENTES. ILEGALIDADE. NEGATIVA DE REGISTRO. MANUTENÇÃO DO PAGAMENTO DA RUBRICA INQUINADA, EM OBEDIÊNCIA AO PROVIMENTO JUDICIAL. DETERMINAÇÕES ACESSÓRIAS. ACOMPANHAMENTO DO PROCESSO JUDICIAL PELA JURISDICIONADA, PELA AGU E PELA CONJUR/TCU. COMUNICAÇÕES. CIÊNCIA.

APOSENTADORIA (APOS)

Secretaria de Fiscalização de Integridade de Atos e Pagamentos de Pessoal e de Benefícios Sociais (Sefip).

Em exame ato de concessão de aposentadoria em favor de Maria Izabel Raso Tafuri no cargo de professora do magistério superior da Fundação Universidade de Brasília (peça 3) .
2.     	As análises empreendidas revelam a irregularidade caracterizada pela manutenção, nos proventos, de parcela decorrente de decisão judicial referente à incorporação da URP (26,05%) , não absorvida pelos posteriores acréscimos remuneratórios do cargo, o que levou a unidade técnica e o Parquet especializado a proporem a negativa de registro do ato.
3.	       No caso, a continuidade do pagamento da parcela inquinado decorre de decisão liminar proferida em Mandado de Segurança impetrado pelo respectivo sindicato, ainda sem trânsito em julgado, o Mandado de Segurança Coletivo Preventivo MS 26.156 MC/DF, em curso no Supremo Tribunal Federal, impetrado pelo Sindicato Nacional dos Docentes das Instituições de Ensino Superior, com decisão judicial favorável aos filiados para manter o percentual alusivo ao Plano Verão (26,05%) .
4.	      Assim, os pareceres concluem, com acerto, pela impossibilidade de ordenar, nesta assentada, a suspensão dos pagamentos irregulares, devendo este Tribunal determinar o acompanhamento da referida ação judicial, condicionando a interrupção dos pagamentos à hipótese de perda de eficácia da decisão liminar que atualmente assegura a percepção da rubrica, em conformidade com o decidido nos Acórdão 9161/2021-TCU-Primeira Câmara (relator: Ministro Substituto Weder de Oliveira) , 3.068/2022-1ª Câmara (relator: Ministro Jorge Oliveira) , 2.827/2022-1ª Câmara (relator: Ministro Benjamin Zymler) , 2.644/2022-2ª Câmara (relator: Ministro Aroldo Cedraz) , 2.151/2021-2ª Câmara (relator: Ministro Augusto Nardes) , e outros.
5.	      A irregularidade da perpetuação do pagamento de parcelas remuneratórias judicialmente concedidas a título de reposição de perdas inflacionárias decorrentes de planos econômicos é objeto de jurisprudência pacificada nesta Corte de Contas, a exemplo do decidido no Acórdão 1857/2003-TCU-Plenário (relator: Ministro Adylson Motta) , confirmado pelos Acórdão 961/2006-TCU-Plenário (relator: Ministro Walton Alencar Rodrigues) , a preconizar que os pagamentos de rubricas de reposição por perdas com planos econômicos, por força de decisões judiciais, não se perpetuam, dada sua natureza de antecipação salarial, a teor da Súmula-TST 322, devendo, assim, ser absorvidos pelos subsequentes aumentos remuneratórios do cargo.
6.	     Na mesma linha: Acórdão 1614/2019-TCU-Plenário (relatora: Ministra Ana Arraes) ,  49/2022-1ª Câmara (relator: Ministro Walton Alencar Rodrigues) , 3.068/2022-1ª Câmara (relator: Ministro Jorge Oliveira) , 3.036/2022-1ª Câmara (relator: Ministro Benjamin Zymler) , 2.531/2022-1ª Câmara (relator: Ministro Vital do Rêgo) , 542/2022-1ª Câmara (relator: Ministro Substituto Augusto Sherman) ; 215/2022-1ª Câmara (relator: Ministro Substituto Weder de Oliveira, por relação) , 2.720/2022-2ª Câmara (relator: Ministro Aroldo Cedraz; por relação) , 2.690/2022-2ª Câmara (relator: Ministro Augusto Nardes; por relação) , 2.656/2022-2ª Câmara (relator: Ministro Antonio Anastasia) , 2.457/2022-2ª Câmara (relator: Ministro Bruno Dantas) ,  1.991/2022-2ª Câmara (relator: Ministro Substituto Marcos Bemquerer) , 2.437/2022-2ª Câmara (relator: Ministro Substituto André Luís de Carvalho) , entre outros.
7.	     Também é assente, na mesma jurisprudência, que não representa afronta à coisa julgada a decisão posterior deste Tribunal que afaste pagamentos oriundos de sentenças judiciais cujo suporte fático já se tenha exaurido.
8.	      Dito isso, acolho, na essência e com ajustes de forma, a proposta de encaminhamento dos pareceres, ressalvando apenas que eventuais providências para o ressarcimento de verbas remuneratórias, em  caso de desconstituição do provimento judicial favorável aos servidores depende de variáveis ainda não conhecidas, vinculadas às condições a ser estabelecidas no julgamento definitivo da ação, cumprindo à Advocacia-Geral da União adotar as medidas adequadas ao caso, em conformidade com o decidido nos Acórdão 2011/2022-TCU-Segunda Câmara e 2794/2022-2ª Câmara (relator: Ministro Antonio Anastasia) , alinhado com os Acórdão 18330/2021-TCU-Primeira Câmara (relator: Ministro Substituto André Luís de Carvalho) , 18071/2021-2ª Câmara (relator: Ministro Augusto Nardes) , 16448/2021-2ª Câmara (relator: Ministro Raimundo Carreiro) , 6862/2021-2ª Câmara (relator: Ministro Substituto Marcos Bemquerer) , entre outros.
Do exposto, VOTO por que seja aprovado o Acórdão que ora submeto a este Colegiado.
TCU, Sala das Sessões, em 13 de setembro de 2022.
ANTONIO ANASTASIA 
Relator